【裁判字號】    98,交易,747
【裁判日期】    990407
【裁判案由】    過失致死
【裁判全文】
臺灣板橋地方法院刑事判決             98年度交易字第747號
公  訴  人  臺灣板橋地方法院檢察署檢察官
被      告  丙○○
選任辯護人  曾酩文律師
            林鳳秋律師
上列被告因過失致死案件，經檢察官提起公訴（98年度調偵字第
1657號、98年度偵字第26680 號），本院判決如下：
    主    文
丙○○因過失致人於死，處有期徒刑伍月，如易科罰金，以新臺
幣貳仟元折算壹日。
    事    實
一、丙○○於民國98年3 月2 日晚間10時許，騎乘車牌號碼6HR-
    385 號重型機車（下稱本案機車），沿臺北縣板橋市○○路
    ○ 段往中山路方向（即往西方向）之中間車道行駛（該行向
    路段繪設有車道線，但未劃分快慢車道），行經位在臺北縣
    板橋市○○路○ 段257 號之加油站（下稱本案加油站）前時
    ，原應注意車前狀況，隨時採取必要之安全措施，而當時該
    路段天候陰，夜間有照明，柏油路面濕潤惟無缺陷或障礙物
    ，視距良好，尚無不能注意之情事，適有高齡76歲之行人孫
    徐過庄牽腳踏車（下稱本案腳踏車，起訴書誤載為騎乘腳踏
    車）未注意右方有無來車，即由三民路2 段對向車道（即往
    中和或往東方向）違規跨過分向限制線斜行欲穿越道路至本
    案加油站旁，詎丙○○竟疏未充分注意前方狀況，迨發覺孫
    徐過庄牽行本案腳踏車欲通過前方車道時，雖立即煞車，惟
    本案機車車頭左前側仍衝撞本案腳踏車右後側，兩車並繼續
    向前滑行8.7 公尺始停止倒地，因而致孫徐過庄受有蜘蛛膜
    下腔出血併顱骨骨折、右側血胸併第2 至6 肋骨骨折、心室
    纖維顫動等傷害，丙○○肇事後於犯罪未被發覺前，即停留
    在現場向前來處理之警員承認其駕駛車輛肇事而接受裁判。
    惟孫徐過庄經送亞東紀念醫院急救後，仍於98年3 月3 日1
    時10分許，因外傷引發中樞神經衰竭而不治死亡。
二、案經孫徐過庄之子乙○○訴由臺北縣政府警察局海山分局移
    請臺灣板橋地方法院檢察署檢察官偵查後提起公訴。
    理    由
一、本案證據能力部分：
（一）辯護人於本院審理程序中，雖主張證人即警員張宏德所提
      出案發現場附近監視器之錄影畫面光碟（下稱本案光碟）
      內容全部無證據能力云云。惟查，本案光碟非經警員違法
      錄製、取得者，且本院於99年3 月19日審理期日當庭播放
      本案光碟進行勘驗，已作成勘驗結果筆錄在卷，查被告丙
      ○○及辯護人均未爭執該光碟內容即為本案車禍案發當日
      經過情形，而辯護人所表示異議者，僅為錄影畫面在22時
      1 分9 秒後直接跳至13秒，可能有遭剪接之情，並未就其
      餘內容有何法定無證據能力之點提出具體理由，或提出相
      當證據加以釋明，是本院認本案光碟除於前揭辯護人所舉
      之空檔時間，因未顯現確實之現場錄影畫面，而此部分自
      難作為證據資料使用外，其餘錄影畫面內容仍具有證據能
      力。
（二）本案以下其餘認定事實所引用之證據，檢察官、被告及辯
      護人均未曾就證據能力表示異議，而各該證據依刑事訴訟
      法規定，經核亦無不具證據能力之情事，故本院認均得作
      為認定被告有罪之依據，合先敘明。
二、訊據被告丙○○固供承伊於前開時地騎乘本案機車撞擊本案
    腳踏車向前滑行倒地，因而致被害人孫徐過庄受有蜘蛛膜下
    腔出血併顱骨骨折、右側血胸併第2 至6 肋骨骨折、心室纖
    維顫動等傷害，且經送醫急救後，被害人仍於98年3 月3 日
    1 時10分許，因傷不治死亡等情不諱，惟仍矢口否認有何過
    失致死之犯行，辯稱：伊沒有未注意車前狀況云云；辯護人
    則為被告辯護稱：本案事故係肇因被害人突然騎乘腳踏車從
    對向車道違規穿越雙黃線，對於如被告一般於綠燈直行之用
    路人，於當日晚間10時許，又係下雨之天氣，實難期待有對
    於被害人注意之可能性，再加上被害人係騎乘腳踏車，又無
    任何燈光，且當時雲量係覆蓋整片天空，而呈現昏暗之狀況
    ，顯然影響駕駛人之視距，更無期待被告有注意之可能，故
    就本案被告並無注意與防範之可能云云。經查：
（一）上揭被告騎乘本案機車肇事，致76歲之被害人因而傷重送
      醫不治死亡之客觀事實，有亞東紀念醫院98年3 月3 日診
      斷證明書、臺灣板橋地方法院檢察署檢驗報告書、臺灣板
      橋地方法院檢察署相驗屍體證明書、臺北縣政府警察局現
      場勘察報告、車號查詢重型機車車籍資料、道路交通事故
      現場圖、道路交通事故調查報告表(一)、(二)各1 份，及現場
      採證照片共71張、相驗照片19張在卷可稽，已足認定為真
      實。
（二）被告及辯護人雖仍以前詞置辯，然目擊證人甲○○於本院
      審理時，已證稱：我在本案加油站後面的廁所看到車禍全
      程發生經過，距離車禍現場大概如法庭上的長度，本案加
      油站是24小時營業，當時我沒有做什麼事，就是站著臉朝
      馬路看。車禍發生的時候沒有下雨，本案機車還沒有發生
      碰撞前就已經有煞車，煞車聲音很大聲，而且很緊急，到
      發生碰撞中間沒有隔很久，沒有看到被告有閃避被害人的
      情形。被害人是從對面有點斜的方式過三民路2 段，我記
      得她是用牽的方式過馬路，沒有看到她是用騎的，被害人
      速度很慢很慢。被告騎得很快，本案機車撞到本案腳踏車
      後，一起滑行一段距離以後才倒地等語綦詳。其中就案發
      現場狀況部分，核與證人即警員張宏德於本院審理時，證
      稱：我大概案發當日晚間10時20分接獲通報，從分隊過去
      現場大概10分鐘，到現場的時候，當時天候沒有下雨，先
      前好像有下雨，所以地面上有點濕潤，但不記得雨是何時
      停的。案發現場有照明，現場有路燈及旁邊加油站的燈光
      ，並沒有昏暗的情形。之後我就去詢問加油站的員工及查
      看附近有無監視器可以判斷事發的原因，證人甲○○就是
      加油站的員工等語相合，並有前揭道路交通事故調查報告
      表(一)附卷可稽，可認案發當時並無下雨之情無疑，辯護人
      僅以道路路面有濕潤情形，即自行認定案發之際有下雨，
      顯有誤會。另經本院勘驗本案光碟結果，從拍攝地點到三
      民路對向車道距離雖逾本院法庭長度，惟畫面中仍可見本
      案加油站及對面路邊商家均有燈光照明，並可看見三民路
      對向車道之行車動態等情，此有本案光碟及本院99年3 月
      19日審判筆錄在卷可參，足認案發現場燈光照明程度同屬
      良好，並無辯護人所指昏暗而影響駕駛人視距之情形。就
      此辯護人雖提出中央氣象局逐時氣象資料1 份，並主張案
      發當時雲量係覆蓋整片天空之情（辯護人雖主張雲量為10
      ，惟依該資料案發當日晚間9 時雲量應為8 ，至晚間11時
      雲量方為10，附此敘明），惟查，當時天空雲量多寡當僅
      會影響星月光芒是否可及於地面，要無影響現場燈光照明
      及用路人視距之可能，況被告於98年3 月3 日警詢時，已
      自承：當時路況、天候、視線均良好，路面微濕，沒有任
      何障礙物等語無訛，從而，被告及辯護人事後再爭執案發
      現場天候下雨、燈光及視距情狀不良云云，顯均屬無稽，
      要無可採。
（三）又證人甲○○前開證詞既係於本院審理期日經具結後，在
      交互詰問程序中仔細回想逐一敘述者，且其於案發時站立
      觀看位置較本案光碟拍攝地點為近，對於被害人之動態觀
      察詳明，復與被告、被害人及告訴人間均無任何恩怨利害
      關係，甚且在庭證稱本案機車於發生碰撞前即已有煞車等
      有利被告之語，當無甘冒偽證罪責風險，特意虛偽證述偏
      袒迴護告訴人之理，是其當庭所述之情狀，自應較警詢筆
      錄內之回答內容更為正確（甲○○於警詢時之證詞本即因
      辯護人爭執屬傳聞證據而無證據能力），而甲○○既已於
      本院審理時證稱當時看到被害人是用牽的方式過馬路，並
      非看到被害人騎乘本案腳踏車等語明確，堪認警詢筆錄存
      有誤載之情，就此辯護人猶執甲○○之警詢筆錄主張被害
      人案發時係騎乘腳踏車，亦無可採。再甲○○就前述案發
      當時被害人之速度很慢很慢，被告騎得很快等情部分，已
      於本院審理時表明：是以我自己騎車的經驗來看等語，且
      其證詞僅係就兩車之相對速度加以比擬，並無具體論斷被
      害人、被告兩者時速為多少公里，自非單純係個人意見或
      推測之詞，而同能作為本院採認之依據，併此敘明。
（四）依卷附道路交通事故現場圖顯示，本案兩車撞擊或最終停
      止地點為該行向之中間車道，距離三民路2 段上之分向限
      制線或分隔島，實至少有長達5.2 至5.6 公尺之遠，而本
      案腳踏車車身全長145 公分、車頭寬56公分，車身為桃紅
      色系，且車把中間處尚懸掛有光碟片可反射照明燈光，有
      臺北縣政府警察局海山分局99年1 月15日北縣警海刑字第
      0990000928號函文暨本案腳踏車照片1 份在卷可憑，由此
      除可知被害人牽本案腳踏車行走時，實佔據相當之體積空
      間且顏色鮮明，難認用路人視線上會對該移動中之人車無
      法加以注意外，參諸被害人既係一高齡76歲之老婦人，且
      僅徒步牽著本案腳踏車斜行，證人甲○○復證稱被害人速
      度很慢很慢等語在卷，可認被害人從跨過分向限制線直至
      抵達撞擊地點，係屬緩慢移動而非轉瞬間可及，被告有充
      足時間可事先預見並採取必要舉措以避免車禍發生，辯護
      人辯稱被害人係突然闖越道路云云，同無可採。再本案光
      碟錄影畫面雖在22時1 分9 秒後直接跳至13秒，而於22時
      1 分13秒時，本案機車已撞擊被害人出現在畫面左側，並
      無法看到撞擊時之狀態，有本案光碟及本院99年3 月19日
      審判筆錄在卷可參，因而無從判明於前揭9 秒至13秒間，
      被告左前方究有無車輛行駛在三民路2 段往中山路方向車
      道之情，惟倘在該路段有其他車輛之情況下，各該車輛顯
      均能注意被害人並已採取必要作為，始未發生任何擦撞事
      故；若該路段係無其他車輛之情形，則被告前方視角勢將
      更為開闊，更可注意被害人緩慢移動之情狀，從而，無論
      案發當時道路之車況為何種情形，被告最終竟仍騎車撞擊
      穿越道路中之被害人，且衡諸本案機車前輪左側胎面上間
      格條狀轉印痕與本案腳踏車右後側停車支架上彈簧形態相
      似，本案機車前擋板左側及前輪碟煞盤邊緣刮擦痕上之褐
      色轉移物質與本案腳踏車後側鐵銹顏色相似等情，有前揭
      臺北縣政府警察局現場勘察報告在卷可考，顯見係本案機
      車車頭左前側撞擊本案腳踏車之右後側無誤，在在足認被
      告確有未充分注意車前狀況之過失甚明。至被告於撞擊本
      案腳踏車前雖曾煞車，業據證人甲○○證述在卷，惟甲○
      ○如前述尚證稱：本案機車煞車聲音很緊急，到發生碰撞
      中間沒有隔很久，沒有看到被告有閃避被害人的情形等情
      ，且本案兩車發生撞擊後，係繼續向前滑行8.7 公尺始停
      止倒地，有前揭道路交通事故現場圖上繪記之刮地痕長度
      附卷可憑，足見被告注意到被害人動態之時點已屬過遲，
      且其採取煞車之舉動亦無任何效果，皆無從防免本案車禍
      發生，故亦無從憑此作對被告有利之認定。
（五）按機車行駛時，駕駛人應注意車前狀況，並隨時採取必要
      之安全措施，道路交通安全規則第94條第3 項定有明文，
      被告既考領有合格機車駕駛執照，有證號查詢機車駕駛人
      資料1份 在卷可佐，自當知悉前開規定且應隨時遵守。而
      本案事發當時如前述僅係天候陰，夜間有照明，柏油路面
      濕潤惟無缺陷或障礙物，視距良好，且被害人並非騎乘本
      案腳踏車快速地穿越道路，足認被告尚無不能注意之情事
      ，是其若有充分注意車前狀況，當能提前採取煞車、繞行
      等禮讓被害人先行或避免衝撞之必要安全措施，顯不致發
      生衝撞本案腳踏車之結果，而可認被告對本案車禍發生具
      有過失甚明。又被告未充分注意車前狀況之過失既肇致本
      案車禍發生，則與被害人死亡結果間，自具有相當因果關
      係，縱本案被害人就車禍發生同有未注意右方有無來車，
      及違規跨過分向限制線穿越道路之過失，仍無解於被告所
      應負過失致死之罪責（按行人在劃有分向限制線之路段，
      不得穿越道路，穿越道路並應注意左右有無來車，道路交
      通安全規則第134 條第3 款、第6 款亦有規定，而被害人
      雖未注意右方有無來車即牽行本案腳踏車違規穿越道路，
      致遭被告騎車撞擊，惟要難因被害人本身疏於注意而未能
      及時為閃避行為，即以此推論被害人行為突然致被告無從
      注意，而得逕認被告對本案車禍並無過失，併此敘明）。
（六）綜上所述，被告及辯護人所辯均係畏罪卸責之詞，均無可
      採。本案事證明確，被告犯行洵堪認定，應依法論科。至
      辯護人雖仍聲請將本案送中央警察大學鑑定被告有無過失
      之情，惟本院既認此部分事實依現有卷內證據資料，已可
      依職權自行予以認定，尚無再送鑑定之必要，附此敘明。
三、核被告丙○○所為，係犯刑法第276 條第1 項之過失致死罪
    。查被告於肇事後，於其犯行未為有偵查犯罪職權之公務員
    知悉前停留現場，並在警員到場處理時坦承肇事而接受裁判
    ，業據證人張宏德於本院審理時證述無訛，並有道路交通事
    故肇事人自首情形記錄表1 份在卷可憑，合於自首之要件，
    爰依刑法第62條前段規定減輕其刑。爰審酌被告因騎車輕忽
    而肇事，導致被害人孫徐過庄死亡之嚴重結果，造成告訴人
    乙○○等家屬無辜蒙受痛苦與遺憾，且被告犯後雖坦承部分
    客觀事實，然卻仍飾詞否認所為構成過失致死犯行，本應從
    重量處，惟兼衡被告前無刑案前科紀錄，素行尚佳，有臺灣
    高等法院被告前案紀錄表在卷可參，且本案車禍並非被告單
    方面之過失所致，其現仍就讀德霖技術學院夜間部，係因協
    調金額差距過大始未能與告訴人等達成和解等一切情狀，量
    處如主文所示之刑，並定其如易科罰金之折算標準，以資懲
    儆。
據上論斷，應依刑事訴訟法第284 條之1 、第299 條第1 項前段
，刑法第276 條第1 項、第62條前段、第41條第1 項前段，刑法
施行法第1 條之1 ，判決如主文。
本案經檢察官馮君傑到庭執行職務。
中    華    民    國    99    年    4     月    7     日
                  交通法庭  法  官  張 兆 光
上列正本證明與原本無異。
如不服本判決，應於判決送達後10日內敘明上訴理由，向本院提
出上訴狀 (應附繕本) ，上訴於臺灣高等法院。其未敘述上訴理
由者，應於上訴期間屆滿後20日內向本院補提理由書「切勿逕送
上級法院」。
                            書記官  曹 秋 冬
中    華    民    國    99    年    4     月    7     日
附錄本案論罪科刑法條：
刑法第276 條第1 項
因過失致人於死者，處2 年以下有期徒刑、拘役或2,000 元以下
罰金。

司法院資訊處製作；財團法人民間司法改革基金會備份。
